臺灣高等法院民事判決　　　　　　　　100年度家上字第167號
上　訴　人　董尚和
被　上訴人　張玉葉
上列當事人間請求離婚事件，上訴人對於中華民國100 年5 月5
日臺灣臺北地方法院100 年度婚字第57 號第一審判決提起上訴
，本院於100 年8 月31日言詞辯論終結，判決如下：
    主      文
上訴駁回。
第二審訴訟費用由上訴人負擔。
    事實及理由
一、上訴人起訴主張：兩造成長環境迥異，數十年來，被上訴人
    訾辱不稍間歇，於上訴人支撐持家計，恆詆毀破壞，為書掣
    肘外，復本潑辣惡毒本質，施計相害，雙方積怨甚深，情份
    早絕，上訴人偶有外財冀得，被上訴人橫施阻撓或禁客登門
    ，兼冷諷熱嘲出外替人辦事，復加惡言惡語咒罵，令客卻步
    ，使客源逐斷，導致窘困無解，而依法對上訴人互助扶養義
    務之父母均已老逝，未留些許遺產，親兄弟姊妹散居或亡故
    ，無可依靠，長男無力奉養生父，長女出嫁在外，僅次兒按
    月給被上訴人新臺幣（下同）3 萬元，被上訴人從不曾勻分
    給上訴人，使上訴人長年活在窘悶中，苦不堪言，所施加於
    共炊同居夫之言語暴行與惡意阻撓，已達不堪忍受之地步。
    數十年來，備受被上訴人羞辱，迭以「要火燒外國大使」、
    「曾與黨務秘書陳梅娥通姦」、「新聞紙登很大」、「諸德
    行卑劣類」、「歹徒、淫魔、色狼」不堪入耳詞句，垢語熟
    識親朋，進而向周遭陌生者及家中兒女。夫妻應相互尊重，
    甚至隱忍之情義，皆蕩然無存。今兒女皆長大立足社會，業
    無些許顧忌，為圖寧靜終老，如願埋葬，爰狀請賜准好聚好
    散，依民法第1052條第1 項第3 款不堪同居之虐待及同條第
    2 項規定訴請離婚，求為判決：准上訴人與被上訴人離婚。
二、被上訴人則以：上訴人謂其係受被上訴人以死逼婚，婚後復
    遭被上訴人詆毀破壞、施計相害云云，誠非事實。實係上訴
    人於婚前對被上訴人甜言蜜語，使被上訴人深受感動而不顧
    雙親反對毅然下嫁，且被上訴人於婚後對家庭悉心照料，盡
    心盡力，雖與上訴人偶有爭執，然被上訴人出發點均係為上
    訴人、子女著想。反觀上訴人於婚後曾與多名女子不當交往
    ，無視於被上訴人對婚姻家庭之全心投入，且常口出髒話辱
    罵被上訴人，不顧被上訴人感受，造成被上訴人心靈與精神
    上的痛苦。上訴人均未具體陳述本件有任何符合民法第1052
    條各款規定之事由，其請求離婚為無理由等語，資為抗辯。
三、原審為上訴人敗訴之判決，上訴人提起上訴，上訴聲明為：
    (一)原判決廢棄。(二)准上訴人與被上訴人離婚。被上訴人答辯
    聲明：上訴駁回。
四、本件不爭執事項：兩造為夫妻，現婚姻關係存續中。
五、本件爭點：上訴人依民法第1052條第1 項第3 款及同條第2
    項請求，有無理由？
六、按夫妻之一方受他方不堪同居之虐待，他方得向法院請求離
    婚。有前項以外之重大事由，難以維持婚姻者，夫妻一方得
    請求離婚。但其事由應由夫妻一方負責者，僅他方得請求離
    婚，民法第1052條第1 項第3 款、第2 項定有明文。次按所
    謂夫妻之一方受他方不堪同居之虐待，非以他方出於虐待之
    主觀意思為其要件，苟他方侵害人格尊嚴與人身安全之行為
    ，客觀上已逾越夫妻通常可忍受程度，危及婚姻關係之維繫
    ，即屬不堪同居之虐待。民法第1052條第2 項規定，有同條
    第1 項以外之重大事由，難以維持婚姻者，夫妻之一方得請
    求離婚。是否有難以維持婚姻之重大事由，判斷標準為婚姻
    是否已生破綻而無回復之希望，此不可由原告已喪失維持婚
    姻意欲之主觀面加以認定，而應依客觀的標準，即難以維持
    婚姻之事實，是否已達於倘處於同一境況，任何人均將喪失
    維持婚姻希望之程度以決之（最高法院87年台上字第2474號
    、87年台上字第1304號判決意旨參照）。
  (一)查兩造為夫妻，現婚姻關係存續中，有戶籍謄本在卷可稽（
    原審卷第15頁），兩造不爭執。
  (二)上訴人主張兩造共同生活近50年，伊長期受被上訴人語言暴
    力施虐；被上訴人將兒子奉養之金錢全據為己有，未給伊裝
    假牙，使伊長期受進食咀嚼之痛苦；被上訴人亦未給伊汰換
    10年舊車，伊擔心舊車拋錨，出門皆提心吊膽；被上訴人亦
    常以言語譏諷伊之德行卑劣等語。上情為被上訴人否認。經
    查，上訴人提出之殘障手冊記載上訴人為中度肢障；上訴人
    另提出機車行車執照，記載上訴人所有三陽廠牌普通重型機
    車1 輛，出廠年月為89年6 月、發照日期為89年10月25日、
    有效日期為101 年10月25日，有殘障手冊、機車行車執照在
    卷可稽（本院卷第36頁、原審卷第39頁至反面）。由上可知
    ，上訴人為中度肢障人士，其所有重型機車1 輛已使用11年
    。惟依上開證據，不能證明被上訴人對上訴人施以語言暴力
    、將兒女扶養金錢據為己有而不給被上訴人汰換機車或裝假
    牙等行為。上訴人不能證明被上訴人有侵害其人格尊嚴與人
    身安全之行為，上訴人主張伊受被上訴人不堪同居之虐待，
    為不可採。
  (三)再查，上訴人於96年11月29日於臺灣士林地方法院公證處請
    求認證自書遺囑，有96年度士院認字第004002559 號認證書
    、自書遺囑在卷可稽（本院卷第30至31頁）。詳閱上訴人自
    書遺囑，其內容係就上訴人之身後事為交代。不能據此認定
    被上訴人將原本共同居住一處之長子、次子、媳婦、孫女等
    罵走，使上訴人失去家人歡聚子孫繞膝人倫樂趣，或有其他
    不能維持婚姻之情事。上訴人主張兩造間重大事由難以維持
    婚姻等語，為不可採。
  (四)綜上，上訴人不能舉證證明被上訴人對上訴人有言語施虐、
    將扶養金據為己有而不給上訴人裝牙、換車、罵走兒孫等行
    為。上訴人主張伊不堪同居之虐待及兩造間婚姻有難以維持
    婚姻之重大事由，依民法第1052條第1 項第3 款、同條第2
    項規定請求判准與被上訴人離婚，為無理由。
七、綜上所述，上訴人主張本於民法第1052條第1 項第3 款、同
    條第2 項規定，請求判准兩造離婚，為無理由。原審為上訴
    人敗訴之判決，並無不合。上訴意旨指摘原判決不當，求予
    廢棄改判，為無理由，應予駁回。
八、本件事證已臻明確，兩造其餘攻擊防禦方法及未經援用之舉
    證，經審酌核與本件判決結果不生影響，不再逐一論述，附
    此敘明。
九、據上論結，本件上訴為無理由，依民事訴訟法第449 條第1
    項、第78條，判決如主文。
中    華    民    國   100    年    9     月    14    日
                    民事第二庭
                        審判長法  官  吳謙仁
                              法  官  蘇瑞華
                              法  官  李瓊蔭
正本係照原本作成。
如不服本判決，應於收受送達後20日內向本院提出上訴書狀，其
未表明上訴理由者，應於提出上訴後20日內向本院補提理由書狀
（均須按他造當事人之人數附繕本）上訴時應提出委任律師或具
有律師資格之人之委任狀；委任有律師資格者，另應附具律師資
格證書及釋明委任人與受任人有民事訴訟法第466條之1第1項但
書或第2項（詳附註）所定關係之釋明文書影本。如委任律師提
起上訴者，應一併繳納上訴審裁判費。
中    華    民    國   100    年    9     月    15    日
                              書記官  王才生
附註：
民事訴訟法第466條之1（第1項、第2項）：
對於第二審判決上訴，上訴人應委任律師為訴訟代理人。但上訴
人或其他法定代理人具有律師資格者，不在此限。
上訴人之配偶、三親等內之血親、二親等內之姻親，或上訴人為
法人、中央或地方機關時，其所屬專任人員具有律師資格並經法
院認為適當者，亦得為第三審訴訟代理人。